臺灣臺中地方法院民事裁定
                                     110年度家抗字第22號
抗  告  人  張庭衞  



代  理  人  許博堯律師
複代理人    戴連宏律師
關  係  人  財政部國有財產署中區分署

法定代理人  趙子賢  
代  理  人  林燡銅  
上列當事人間選任遺產管理人事件，抗告人對於中華民國110年1
0月28日本院110年司繼字第1529號裁定提起抗告，本院裁定如下
：
    主  文
一、抗告駁回。
二、抗告程序費用由抗告人負擔。
    理  由
一、抗告意旨略以：原裁定以「被繼承人廖以池之第三順序法定
    繼承人中，其母親廖賴氏對係出生於明治10年11月1日（即
    民國前35年11月1日），然並無死亡日期之記載，經依職權
    函詢戶政事務所提供被繼承人廖以池之母廖賴氏對之死亡登
    記資料，該所則函覆內容為：『查無廖賴氏對之死亡戶籍資
    料』，堪認被繼承人廖以池死亡時，尚有第三順序之法定繼
    承人廖賴氏對存在，自非繼承人有無不明之情形」為由，而
    駁回本件選任遺產管理人之聲請。然上開見解顯有謬誤及率
    斷之處，茲敘述理由如下：
(一)按繼承開始時，繼承人之有無不明，無親屬會議，或親屬會
    議未於1個月內選定遺產管理人者，利害關係人始得聲請法
    院指定遺產管理人，為74年6月3日修正公布之民法第1177條
    、第1178條第2項所規定。林文通係於54年12月3日死亡，其
    繼承在該法修正前開始，依修正前民法第1177條、第1178條
    規定，關於繼承開始時，繼承人有無不明，得依公示催告程
    序公告繼承人，命其於一定期限內承認繼承之條件為：一、
    須繼承開始時，繼承人有無不明。二、須由親屬會議選定遺
    產管理人。所謂繼承開始時，繼承人之有無不明，係指有無
    配偶及民法第1138條各款血親不明之謂，如確有繼承人生存
    ，即不得謂繼承人有無不明（最高法院82年度台上字第1330
    號民事判決意旨參照）。查台中○○○○○○○○○於110年10月7日
    以中市西屯戶字第1100005142號函回覆稱『查無廖賴氏對之
    死亡戶籍資料』等情，然依此僅能證明戶政事務所內無此資
    料之登載，並不能逕行認定廖賴氏對仍生存，且據前開判決
    意旨反面解釋，如無法確認有繼承人生存，即屬繼承人有無
    不明之狀況自明。況戶政事務所查無除戶登記資料之原因所
    在多有，原裁定竟在無其他客觀證據佐證下，遽認本件並無
    繼承人有無不明之情形，則試問廖賴氏對目前到底是生存？
    抑或是死亡？倘若無法回答，本件當然符合「繼承人有無不
    明」之情況。
(二)次按民法第1177條、第1178條規定，繼承開始時，繼承人之
    有無不明者，法院應依聲請為公示催告，以搜尋繼承人。此
    所謂繼承人之有無不明，指被繼承人之直系血親卑親屬、配
    偶、父母、兄弟姊妹及祖父母無一人出現，究竟有無繼承人
    尚在不明狀態之情形而言。因之繼承人有無不明，應從廣義
    解釋，亦即依戶籍資料之記載無可知之繼承人即屬之。非必
    在客觀上已確定絕無繼承人，始足當之（最高法院85年度台
    上字第2101號民事判決意旨參照）。查被繼承人廖以池之母
    親廖賴氏對於日據時代明治10年11月1日即民國前00年00月0
    日出生，依常情判斷，廖賴氏對應無現在仍生存之可能性，
    再者，廖賴氏對在台灣光復後並無設籍資料，依前開判決意
    旨來看，即應符合依戶籍資料之記載無可知之繼承人，而為
    繼承人有無不明之狀況。原裁定既無法確定廖賴氏對目前生
    存與否，逕恣意認定本件無繼承人有無不明之情，認事用法
    顯有違誤，且輕忽遺產管理人之指定旨在維護公益及被繼承
    人債權人之利益，實不可取。
(三)綜上所述，本件於繼承開始時，被繼承人廖以池第三順位之
    繼承人即陷於有無不明之狀態，應有為其選任遺產管理人之
    必要，基於維護社會利益及國庫期待利益之考量，聲請人建
    請選任財政部國有財產署中區分署為被繼承人之遺產管理人
    。
(四)並聲明：一、原裁定廢棄；二、請求選任財政部國有財產署
    中區分署為被繼承人廖以池之遺產管理人；三、抗告費用由
    被繼承人廖以池之遺產負擔。
二、關係人財政部國有財產署中區分署則抗辯略以：依據卷附戶
    籍謄本，本件被繼承人廖以池（民國21年4月13日死亡）於
    繼承開始時，確有第三順位繼承人廖賴對（依據戶籍謄本未
    記載死亡日期）、第四順位繼承人廖水（民國60年4月1日死
    亡），足認為被繼承人廖以池死亡時，尚有繼承人存在，非
    繼承人有無不明之情形，從而，聲請人聲請選任被繼承人廖
    以池之遺產管理人，於法未合，應予駁回等語。
三、本院之判斷：
(一)按「繼承開始時，繼承人之有無不明者，由親屬會議於一個
    月內選定遺產管理人，並將繼承開始及選定遺產管理人之事
    由，向法院報明。」、「親屬會議依前條規定為報明後，法
    院應依公示催告程序，定六個月以上之期限，公告繼承人，
    命其於期限內承認繼承。無親屬會議或親屬會議未於前條所
    定期限內選定遺產管理人者，利害關係人或檢察官，得聲請
    法院選任遺產管理人，並由法院依前項規定為公示催告。」
    ，民法第1177條、第1178條定有明文。上開規定所稱「繼承
    人之有無不明」，係指被繼承人死亡時，其有無繼承人不明
    ，故如確有繼承人，僅其所在不明或生死不明者，即非屬「
    繼承人之有無不明」之情形。於個案情形中，應將其應承受
    之遺產與其固有財產，同適用民法第10條及家事事件法關於
    失蹤人之財產管理事件規定而處理之；如已具備死亡宣告之
    要件者，利害關係人或檢察官亦得為死亡宣告之聲請。 
(二)抗告人於原審聲請略以：其與被繼承人廖以池同為坐落臺中
    市○○區○○段0000000000000000000地號4筆土地（下稱系爭土
    地）之共有人，因抗告人擬就系爭土地提起裁判分割訴訟，
    經向戶政機關調閱共有人廖以池之戶籍謄本，發現廖以池已
    於民國21年4月13日死亡，依現存戶政機關所留存之戶籍資
    料，於繼承開始時，被繼承人廖以池第三順位之繼承人即廖
    賴氏對即陷於有無不明之狀態，應有為其選任遺產管理人之
    必要，爰請求選任財政部國有財產署中區分署為被繼承人廖
    以池之遺產管理人云云。
(三)本院查：
　1.按繼承在民法繼承編施行前開始者，除本施行法有特別規定
    外，不適用民法繼承編之規定；其在修正前開始者，除本施
    行法有特別規定外，亦不適用修正後之規定。民法繼承編施
    行法第1條定有明文。再依內政部公布繼承登記法令補充規
    定第1條前段：繼承開始（即被繼承人死亡日期或經死亡宣
    告確定死亡日期）於臺灣光復以前者（民國34年10月24日以
    前），應依有關臺灣光復前繼承習慣辦理。同補充規定第2
    條第1項至第3項：日據時期臺灣省人財產繼承習慣分為家產
    繼承與私產繼承兩種。家產為戶主所有之財產；私產係指家
    屬個人之特有財產。家產繼承因戶主喪失戶主權而開始；私
    產繼承則因家屬之死亡而開始。同補充規定第12條：日據時
    期私產之繼承：(一) 日據時期家屬 (非戶主) 之遺產為私
    產。因家屬死亡而開始之私產繼承，僅有法定繼承人而無指
    定或選定繼承人。(二) 私產繼承純屬財產繼承性質，與家
    之觀念無關，故分戶別居、別籍異財之直系卑親屬對家產雖
    無繼承權，但對於私產仍有繼承權。(三) 私產繼承之法定
    繼承人之順序如左：1.直系卑親屬。2.配偶。3.直系尊親屬
    。4.戶主。(四) 第一順序繼承人直系卑親屬有親等不同時
    ，以親等近者為優先。親等相同之直系卑親屬有數人時，按
    人數共同均分繼承，不分男女、嫡庶、婚生與私生，均得為
    繼承人。
　2.觀諸卷附被繼承人廖以池之繼承系統表、戶籍謄本所示，依
    據內政部公布繼承登記法令補充規定，可見被繼承人廖以池
    （民國「前」2年生，民國21年4月13日死亡）死亡時，確有
    第三順位繼承人即其母廖賴對（民國「前」35年11月1日出
    生，依據戶籍資料並無死亡紀錄），及第四順位繼承人即戶
    主廖水（民國「前」17年9月22日生，民國60年4月1日死亡
    ）存在，並非「繼承人有無不明」。縱使經本院函請戶政事
    務所提供被繼承人廖以池之母廖賴氏對之死亡登記資料，該
    所函覆內容為：『查無廖賴氏對之死亡戶籍資料』，亦僅屬繼
    承人廖賴對所在不明或生死不明之問題，並非「繼承人有無
    不明」，況尚有第四順位繼承人廖水存在，依據前開說明，
    未能逕認為被繼承人廖以池死亡時繼承人有無不明。基此，
    本件情形尚與民法第1177條、第1178條選任遺產管理人之要
    件不合，抗告人於原審之聲請，應無理由，自應予駁回。
(四)準此，原審認事用法，並無違法不當。抗告人仍執前詞，指
    摘原裁定不當，求予廢棄，為無理由，應予駁回。
四、據上論結，依家事事件法第97條，非訟事件法第46條、第21
    條第2項，民事訴訟法第495條之1第1項、第449條第1項、第
    95條、第78條，裁定如主文。
中　　華　　民　　國　　111 　年　　6 　　月　　29　　日
                    家事法庭  審判長法  官  陳忠榮
                                    法  官  謝珮汝
                                    法  官  陳斐琪
以上正本係照原本作成。
如提起再抗告者，應於裁定送達後10日內以「適用法規顯有錯誤
為理由」之規定，向本院提出再抗告狀（須按他造人數附具繕本
），並應委任律師為代理人。
中　　華　　民　　國　　111 　年　　6 　　月　　29　　日
                                    書記官  張捷菡